【裁判字號】    96,抗,51
【裁判日期】    970128
【裁判案由】    清償票款強制執行
【裁判全文】
臺灣高等法院花蓮分院民事裁定            96年度抗字第51號
抗  告  人  乙○○
相  對  人  南王建設股份有限公司
法定代理人  甲○○
上列當事人間清償票款強制執行事件，對於中華民國96年8月27
日臺灣臺東地方法院96年度執字第988號裁定不服，提起抗告，
本院裁定如下：
    主  文
原裁定廢棄。
聲請程序費用由相對人負擔。
    理  由
一、本件抗告人乙○○ (下稱抗告人) 以持有債務人南王建設股
    份有限公司 (下稱南王公司)本票金額共計15億4 千9百9百8
    萬元之債權為理由，聲請臺灣臺東地方法院（下稱臺東地院
    ）裁定准許對於南王公司的財產強制執行，經臺東地院民事
    執行處裁定補繳執行費用計00000000元，抗告人並已如數補
    繳，分別有臺東地院86年度票字第1179號等案裁定、命補繳
    通知書以及收據為證（臺東地院86年度執玄字第2346號卷頁
    5、6以下、19）。嗣經查封拍賣債務人南王公司所有位於臺
    東市○○段254地號土地以及建物，經抗告人以債權人身分
    聲明承受該不動產，並由臺東地院強制執行處製作分配表，
    將抗告人所有債權併同執行費用列入分配債權，分別有拍賣
    筆錄以及分配表為證（臺東地院96年度執玄字第2346 卷 (
    二)頁47以下）。
二、但該案聲明參與執行之債權人林義力以抗告人所持有之執行
    名義即本票裁定未經合法送達為理由，就分配表提起異議之
    訴，經臺東地院以抗告人所持有之本票為偽造而且本票裁定
    未合法送達為理由，認為抗告人持未合法成立之執行名義，
    聲明參與分配於法不合為理由，將抗告人所得分配之金額悉
    數剔除，經上訴後，本院以及最高法院分別駁回抗告人之上
    訴，因而確定，有臺東地院88年度重訴字第9號判決、本院
    95年度重上字第6號判決以及最高法院96年度台上字第143
    號裁定附卷可稽（見臺東地院96年度執字第988號卷四頁30
    以下）。
三、抗告人於是向臺東地院聲請發還原本繳納的執行費用000000
    00元（台東地院96年度執字第988號卷 (四)頁188 ），原審
    法院裁定駁回，抗告人以聲明參與分配的執行名義中原本即
    有法院核發之確定證明，抗告人並不知道執行名義不合法為
    理由提起本件抗告。
四、按強制執行法第30-1條規定「強制執行程序，除本法有規定
    外，準用民事訴訟法之規定。」，又民事訴訟法第77條之26
    第1 項規定「訴訟費用如有溢收情事者，法院應依聲請並得
    依職權以裁定返還之。」，而依司法院96年7 月13日秘台廳
    民一字第0960014793號函認為「一、依法不得上訴第三審法
    院之民事事件（含通常訴訟程序與簡易訴訟程序），雖第二
    審法院於判決書誤載為得提起上訴，但不因此變更法律之規
    定，使該事件成為得上訴第三審法院之事件，惟當事人因該
    項誤載而提起上訴，案經第二審法院發現該項誤載後，應依
    法更正該項誤載，並以裁定駁回其上訴，此觀民事訴訟法第
    48 1條、第444條第1項、第436條之2第2項規定及最高法院
    32年抗字第255號判例自明。二、次按訴訟費用如有溢收情
    事者，法院應依聲請並得依職權以裁定返還之，民事訴訟法
    第77 條之26第1項定有明文。立法理由略以：訴訟費用如因
    誤會或其他原因而有溢收情事者，當然應返還之，爰規定法
    院應依聲請並得依職權以裁定返還之。參諸本條項規定及立
    法意旨，第二審法院對於當事人因判決書前開之誤載而提起
    第三審上訴並誤繳交裁判費者，於發現該項誤載後，應依聲
    請，或依職權辦理退還該裁判費之相關事宜。」。因此法院
    對於
    當事人所為之訴訟行為，如發現從當事人所提出之文件或法
    院經簡速的審查得以明顯認定於法不合，無從允許為該訴訟
    行為，而且也無法補正時，法院自可逕行裁定駁回該訴訟行
    為，而無須命補繳為該訴訟行為所需之費用，如當事人誤為
    繳納或法院命為補繳，法院自得以該費用屬於溢收為理由發
    還該費用。
五、經查本件抗告人因為執行名義於法不合，經判決確認無法參
    與分配，已如前述，揆諸前揭說明，法院自得發還溢收的執
    行費用，尤其，如果無法發還抗告人繳納聲請強制執行的費
    用，而必須由債務人負擔該筆費用，並且優先於其他債權而
    受清償，無異使債務人以及其他債權人因為抗告人的行為而
    增加不必要的負擔，殊違強制執行以債務人財產擔保債權實
    現之基本立法意旨。
六、從而，抗告人之抗告為有理由，應由本院廢棄原裁定，由原
    審法院依法就抗告人聲請發還已繳納之執行費用，審酌前述
    規定及法理，並審酌強制執行法第28條第1項所規定「必要
    費用」之範圍，依法更為處理。
七、爰依強制執行法第30條之1、民事訴訟法第492條裁定如主文
    。
中    華    民    國    97    年    1     月    28    日
                        審判長法  官  謝志揚
                              法  官  劉雪惠
                              法  官  賴淳良
以上正本係照原本作成。
如不服本裁定者，應於收受送達後10日內向本院提出再抗告狀 (
僅以適用法規顯有錯誤，並經本院之許可者為限）並繳納再抗告
費新台幣1 千元；其未表明再抗告理由者，應於提出再抗告後10
日內向本院補提理由書狀(均須按照他造當事人之人數附繕本)。
抗告時應提出委任律師或具有律師資格之人之委任狀；委任有律
師資格者；另應附具律師及格證書及釋明委任人與受任人有民事
訴訟法第466條之1第1項但書或第2項所定關係之釋明文書影本。
得以違背法令為理由再抗告。
                              書記官  邱廣譽
中    華    民    國    97    年    1    月    28    日


司法院資訊處製作；財團法人民間司法改革基金會備份。
